臺灣高等法院臺南分院刑事判決
111年度上訴字第329號
上  訴  人  
即  被  告  陳國運



選任辯護人  熊家興律師（法扶律師）
            李國禎律師（法扶律師)
上列上訴人因殺人等案件，不服臺灣臺南地方法院110年度重訴
緝字第4號中華民國111年1月5日第一審判決（起訴案號：臺灣臺
南地方檢察署100年度偵字第5168、6042、6287、6289、6904號
），提起上訴，本院判決如下：
    主  文
原判決關於甲○○所處之刑部分撤銷。
前開撤銷部分，甲○○累犯，處有期徒刑玖年陸月。
    事  實
壹、程序事項：
一、按刑事訴訟法第348條規定於民國110年6月16日公布，同年
    月18日生效施行，而本案被告係於111年1月28日提起上訴，
    於111年3月4日繫屬本院，並非刑事訴訟法施行法第7之13條
    所規定仍適用修正前規定之案件，故應適用修正後刑事訴訟
    法第348條之規定，先予說明。又修正後刑事訴訟法第348條
    第3項規定：「上訴得明示僅就判決之刑、沒收或保安處分
    一部為之」。
二、查本件被告上訴意旨係以綜合本件案發與事後之情節，被告
    尚非不得依刑法第59條之規定，減輕其刑，原審漏未審酌及
    此，判處有期徒刑10年6月，與殺人罪無異，顯有量刑過當
    之違誤等語。而被告對於原判決（如附件）認定之犯罪事實
    及所引用之證據、理由、引用之法條、罪名及沒收均同意，
    並無不服，檢察官、被告及其辯護人並均同意本院依照原審
    所判決之犯罪事實、證據、理由、引用法條、罪名為基礎，
    僅調查量刑證據及就刑度辯論（見本院卷第160頁）。依據
    前述規定，本院僅就原判決量刑妥適與否進行審理，至於原
    判決其他部分（含原判決認定之犯罪事實、罪名），則非本
    院審理範圍，先予指明。　　
貳、上訴論斷之理由：
一、被告上訴意旨主張：本件被告於偵、審中均坦承傷害或重傷
    致死罪之犯行，深表悔意，態度良好，又本件犯罪動機乃因
    友人鄭仁和遭死者歐○○偉等5人圍毆，被告酒後一時激動失
    慮，始持鐵棍打歐○○偉臉部3、4下，造成歐○○偉死亡之原因
    之一，然當時現場郭國志、王建勇、洪光輝、侯欽鐘、許景
    喻、李世德、任培樓等人亦有拳打腳踢歐○○偉，更有人持不
    明器物砸歐○○偉，致其不支倒地，仰躺路中，鄭仁和並持鐵
    棍毆打倒臥路中歐○○偉數下，可見乃眾人毆打歐○○偉致死，
    並非被告1人所造成，且事後被告並無逃避責任，四處借貸
    籌措賠償金新臺幣（下同）80萬元，其餘之人則各賠償40萬
    元，與死者母親甲○○達成和解，是綜合案發與事後之情節，
    被告尚非不得依刑法第59條之規定，減輕其刑，原審漏未審
    酌及此，判處有期徒刑10年6月，與殺人罪無異，顯有量刑
    過當之違誤等語。
二、上訴論斷之理由：
  ㈠被告上訴主張本案乃眾人毆打歐○○偉致死，並非被告1人所造
    成部分：
　⒈被告甲○○供述其係在被害人歐○○偉倒地後，撿起鐵棍（原由
    鄭仁和持有）毆打被害人歐○○偉等語（見相三卷第282頁）
    。
　⒉另證人黃民防即被害人歐○○偉友人於偵查中具結證稱：案發
    當時伊有看到歐○○偉是被前三個衝下來的人從車旁拿起大型
    的東西往歐○○偉甩去而倒地；歐○○偉倒地之後就沒看到他再
    起來了，那三個人看到歐○○偉地後，有再圍過去打他，那時
    鄭仁和正拿鐵棍打伊，伊被鄭仁和打之後，甲○○有過來叫伊
    先走，接著鄭仁和就拿著打我那隻鐵棍走過去歐○○偉那邊等
    語（見相二卷第117至122頁；相三卷第205至210頁）。
　⒊證人吳聰達即被害人歐○○偉友人於原審審理中具結證稱：鄭
    仁和當時被打很生氣，確定先打到黃民防，歐○○偉衝過去跟
    黃民防站在一起，我有看到鄭仁和朝歐○○偉後腦揮過去，揮
    完後，歐○○偉就倒地等語（見原審卷一第168頁反面）。
　⒋證人顏佑同即被害人歐○○偉友人於偵查中具結證稱：伊看到
    歐○○偉時其已經倒在馬路分隔線上，後來對方的人逐漸散去
    ，伊的眼睛餘光有看到一個穿背心的人朝向歐○○偉那邊跑去
    ，伊在騎樓要跑離開時，有聽到騎樓有人喊「國仔，不要（
    台語）」，意思是在勸阻他不要再打了（見相二卷第126至1
    28頁）。
　⒌綜合上開被告之供述及證人即被害人同行友人之證述可知，
    於案發當天，被害人應係先遭鄭仁和方面之人毆打倒地後，
    被告甲○○才下樓，並持原由鄭仁和所持之鐵棍毆打被害人歐
    ○○偉，最後導致被害人歐○○偉死亡。是以被告甲○○雖有毆打
    被害人歐○○偉最終導致其死亡，然應可認被害人歐○○偉所受
    之傷勢，並非全然是被告甲○○所造成甚明。是以此部分犯罪
    情節於被告量刑時自應加以審酌。　　
  ㈡被告上訴請求依刑法第59條減刑部分：
　　按犯罪之情狀顯可憫恕，認科以最低度刑仍嫌過重者，固得
    依據刑法第59條規定酌量減輕其刑。條文所謂犯罪情狀，必
    須有特殊之環境及原因，在客觀上顯然足以引起一般同情，
    認為縱予宣告法定最低刑度猶嫌過重；而所謂犯罪情狀顯可
    憫恕，係指裁判者審酌刑法第57條各款所列事項，以行為人
    之責任為基礎之一切情狀，予以全盤考量後，認其程度已達
    顯可憫恕之程度，始有其適用。又法條所謂最低度刑，在遇
    有其他法定減輕其刑之事由者，則是指適用該法定減輕其刑
    事由後之最低刑度而言。經查：被告及辯護人雖請求就被告
    重傷致死犯行依刑法第59條再酌減其刑，然查：被告當時雖
    係因鄭仁和遭被害人歐○○偉等人毆打後請求支援，而犯下本
    件重傷致死罪，然依前述，被害人歐○○偉當時已遭鄭仁和及
    前來支援鄭仁和之大蟾蜍KTV員工毆打後倒地，該時鄭仁和
    已無任何危險，亦無救助鄭仁和之必要，於此情況下，被告
    卻仍執意持鐵棍出手毆打已倒地之被害人頭部，導致被害人
    死亡，可知其意應僅因被害人方面有毆打鄭仁和而在表達不
    滿之情緒（洩憤），是以本案於事實欄所載之犯罪情節，在
    客觀上顯無足以引起一般同情，而可以憫恕之處，且辯護意
    旨亦未證明或釋明被告有何特殊之環境及原因，而有刑法第
    59條適用之情形，故被告及辯護人此部分主張，尚屬無據。
  ㈢被告辯護人於本院審理期日主張累犯適用錯誤部分：
　　查被告前因妨害公務案件，經原審法院以99年度訴字第669
    號判決判處有期徒刑6月確定，於99年11月1日易科罰金執行
    完畢，有臺灣高等法院被告前案紀錄表在卷可參，其於有期
    徒刑執行完畢後5年內故意再犯本件有期徒刑以上之罪，為
    累犯。而被告前後所犯罪質固不相同，然其前犯妨害公務罪
    ，亦係以暴力方式砸毀警備巡邏車，該案經執行後，被告理
    應產生警惕作用，惟仍於短時間內故意再犯本案之罪，顯見
    前案之徒刑對被告並未生警惕作用，其對於刑罰之反應力薄
    弱，又觀諸被告本案犯罪情節，經依累犯規定加重其刑，並
    未使被告所受刑罰超過其所應負擔之罪責，即無司法院釋字
    第775號解釋意旨所指應裁量不予加重最低本刑，否則將致
    過苛或罪刑不相當之情形，應依刑法第47條第1項規定加重
    其刑，故被告辯護人主張原判決累犯適用錯誤一節，亦無可
    採。
  ㈣撤銷原判決之理由及量刑：
　⒈按量刑之輕重，雖屬事實審法院得依職權自由裁量之事項，
    然仍應受比例原則及公平原則之限制，否則其判決即非適法
    。刑事審判旨在實現刑罰權分配的正義，故法院對有罪被告
    之科刑，應符合罪刑相當之原則，使輕重得宜，罰當其罪，
    以契合社會之法律感情。又按「科刑時應以行為人之責任為
    基礎，並審酌一切情狀，尤應注意下列事項，為科刑輕重之
    標準：一、犯罪之動機、目的。二、犯罪時所受之刺激。三
    、犯罪之手段。四、犯罪行為人之生活狀況。五、犯罪行為
    人之品行。六、犯罪行為人之智識程度。七、犯罪行為人與
    被害人之關係。八、犯罪行為人違反義務之程度。九、犯罪
    所生之危險或損害。十、犯罪後之態度。」此為刑法第57條
    所明定。是被告犯罪時所受之刺激、犯罪所生之危險或損害
    ，均應加以考量，倘其情節不同，量刑基礎即有不同，應予
    差別處遇。原審量刑，雖係參酌被告於被害人倒地而無抵抗
    能力時，仍持鐵棍朝被害人臉部猛擊，致被害人死亡。然依
    前所述，本件係因被告之友人鄭仁和先遭被害人方面之人毆
    打後向外求救而召來他人到場支援，且被害人係先遭鄭仁和
    方面所召來支援之人毆打倒地後，被告甲○○才下樓，並持原
    由鄭仁和所持之鐵棍毆打被害人歐○○偉，最後導致被害人歐
    ○○偉死亡。是以被告甲○○雖有毆打被害人歐○○偉最終導致其
    死亡，然被害人歐○○偉之傷勢，並非全然是被告甲○○所造成
    ，業如前述。原審於量刑時就上開犯罪情節漏未斟酌，尚有
    未恰。且經被告上訴主張該部分情節而請求從輕量刑，自應
    由本院將原判決關於被告所處之刑部分，予以撤銷改判。
　⒉爰審酌被告不思以理性平和方式解決友人與他人之糾紛，卻
    選擇以暴制暴方式處理，並於被害人已遭他人毆打倒地之際
    ，猶持鐵棍朝被害人臉部猛擊，最終導致被害人死亡之結果
    ，造成被害人家屬天人永隔之悲痛，犯罪所生危害甚重，所
    為實值非難。另參以被告並非預謀性的要教訓被害人，而係
    臨時性、突發性之為友人出氣之犯罪動機，及其攻擊集中在
    被害人臉部之手段，另其前有妨害自由之前案紀錄，素行難
    認良好。又考量被告於警詢及偵查初期時仍否認犯行，嗣後
    始坦承有持鐵棍攻擊被害人臉部；然於原審審理中業與被害
    人家屬達成和解，並將和解金額全數給付完畢之犯後態度。
    暨其於原審審理中自陳學歷為國中肄業，羈押前在菜市場工
    作，須照顧母親及1名未成年子女（見原審重訴緝字卷第168
    頁）之智識程度、家庭生活狀況等一切情狀，量處如主文第
    二項所示之刑。
據上論斷，應依刑事訴訟法第369條第1項前段、第364條、第299
條第1項前段，判決如主文。
本案經臺灣臺南地方檢察署檢察官蔡英俊提起公訴，臺灣高等檢
察署臺南檢察分署檢察官李宛凌到庭執行職務。
中　　華　　民　　國　　111 　年　　5 　　月　　18　　日
                  刑事第四庭    審判長法　官  郭玫利
　　　　　　　　　                    法  官  林臻嫺
                                      法　官  曾子珍
以上正本證明與原本無異。
如不服本判決應於收受送達後20日內向本院提出上訴書狀，其未
敘述上訴理由者，並得於提起上訴後20日內向本院補提理由書（
均須按他造當事人之人數附繕本）「切勿逕送上級法院」。
　　　　　　　　　　　　　　　　　　　書記官  李淑惠
中　　華　　民　　國　　111 　年　　5 　　月　　18　　日
附錄本案論罪科刑法條：
修正前中華民國刑法第278條
（重傷罪）
使人受重傷者，處5年以上12年以下有期徒刑。
犯前項之罪因而致人於死者，處無期徒刑或7年以上有期徒刑。
第1項之未遂犯罰之。